【裁判字號】    94,上,110
【裁判日期】    950210
【裁判案由】    排除侵害
【裁判全文】
臺灣高等法院臺南分院民事判決  94年度上字第110號
    上  訴  人  台灣電力公司台南區營業處
    法定代理人  乙○○
    訴訟代理人  謝依良  律師
    複代 理 人  林金宗  律師
    被上 訴 人  甲○○
    訴訟代理人  吳信賢  律師
上列當事人間請求排除侵害事件，上訴人對於中華民國94年4月2
8日第一審判決（94年度訴字第279號）提起上訴，本院於94年12
月13日言詞辯論終結，判決如下：
    主      文
上訴駁回。
第二審訴訟費用由上訴人負擔。
    事實及理由
一、被上訴人主張：上訴人並無何權源，在伊與訴外人洪鵬峰等
    6人共有坐落台南市○○段150之106號土地，設置供電設備
    乙組占用如原判決附圖（下稱附圖）斜線部分所示土地24平
    方公尺（下稱系爭土地），做為輸配電力予鄰近社區房屋之
    用，伊等因土地利用之需，迭次要求上訴人儘速遷移遭拒，
    爰本於所有權之作用依民法第767條妨害除去請求權之規定
    ，起訴請求上訴人應拆遷設備返還無權占有之系爭土地予被
    上訴人及共有人全體，原審判命上訴人拆遷設備返還土地，
    並定履行期間，復准供擔保為假執行宣告，並無違誤，聲明
    求為判決：上訴駁回。
二、上訴人則以：本件系爭供電設備之使用系爭土地，係原地主
    張壽齡（現已死亡）於66年興建壽齡社區時，簽立聲明書同
    意並簽立聲明書及永久借貸性質之使用配電室契約，作為配
    電設備場所以提供該社區住戶使用，基於永久借貸性質之使
    用配電室契約關係，及有依營業規則第10條規定給予補償以
    取得永久使用權而成立租賃契約關係，伊並非無權占有；且
    被上訴人曾同意提供其所共有鄰近之同段150之160號土地供
    伊移置配電設備，待原址建築後再併入移至新設配電場所，
    未提供適當土地前不得要求遷移，惟該筆土地無法移置配電
    設備，被上訴人應不得請求遷移配電設備；況電力為公共事
    業，提供配電場所更是供電必然永久性設施，伊依法設置，
    被上訴人在取得系爭土地後，不得要求排除，且拆除將損害
    合法現有84用電戶權益，亦非公平、公正，有違權利社會化
    之基本內涵，其取回土地面積小利益有限而損害他用電戶甚
    鉅，應視為以損害他人為主要目的，自屬權利濫用，而不應
    准許，原審為伊敗訴判決，即有未洽，提起上訴，聲明求為
    判決：原判決廢棄，被上訴人在第一審之訴及假執行之聲請
    均駁回。
三、兩造所不爭執之事項：
    (一)本件系爭之台南市○○段150之106號土地，於64年7月由
      訴外人張壽齡因分割取得，於73年間由張烈烈、張蒸蒸、
      張英英、張冰冰、張冷冷、張繼承取得，嗣於77年間
      由被上訴人與訴外人洪鵬峰、曾  煥、鍾安隆、洪尚志及
      洪尚仁等六人買賣取得各以所有權應有部分1/6共有（見
      本院卷第77-90頁人工作業土地登記簿謄本及第91-92頁土
      地登記第二類謄本）。
    (二)上訴人自民國66年間起即在台南市○○段150之106號之土
      地如原判決附圖所示面積24平方公尺設置配電設備乙組，
      提供輸送電力予鄰近壽齡社區房屋用電。在被上訴人取得
      系爭土地之前，上訴人即已於系爭土地上設置供電設備。
    (三)91年8月20日被上訴人曾與另二位共有人到上訴人營業處
      所召開協調會，達成以下共識：被上訴人等提供其所共有
      鄰近之鹽埕段第150之160號土地，供上訴人移置配電設備
      ，待原址建築後再併入移至新設配電場所，遷移配電設備
      費用則由台電全額負擔。
四、上訴人在系爭土地上設置系爭供電設備是否為無權占有：
    上訴人抗辯系爭供電設備並非無權占用被上訴人之系爭土地
    ，系爭土地係原地主張壽齡於66年興建壽齡社區時，簽立聲
    明書同意作為配電設備場所以提供該社區住戶使用，於原審
    主張永久借貸性質之使用配電室契約關係；在本院另稱伊有
    給予補償取得永久使用權，成立租賃契約關係，惟為被上訴
    人所否認，經查：
    (一)就永久借貸性質之使用配電室契約關係部分：
      上訴人係以建築法第97條、建築技術規則建築設備編第1
      之1條及台灣電力公司營業規則第10條之規定，主張於66
      年間由當時原地主張壽齡（現已死亡）同意並簽立聲明書
      及永久借貸性質之使用配電室契約，委託建築師申請建照
      並預留系爭土地作為配電設備之場所，係屬永久使用借貸
      契約，並非無權占有云云，惟為被上訴人所否認。經查：
      1.按由上訴人所稱依建築法第97條訂立並經內政部頒布之
        建築技術規則，於64年8月5日該規則增訂建築設備編第
        1之1條：「為建築物之供電需要，建築師應在建築設計
        時，洽當地電業機關，決定需留設之配電場所及通道。
        」之規定，僅可說明建築師應在建築設計時，為建築物
        之供電需要應洽當地電業機關，決定需留設之配電場所
        及通道，況本件是否屬此情形，上訴人復未舉證以實其
        說。
      2.現行台灣電力公司營業規則第42條：「新增設用戶，基
        於用電需要，達提供配電場所標準者，應於其建築基地
        或建築物內設置適當之配電場所及通道，俾裝設供電設
        備，如未設置，本公司得拒絕供電。」之規定，係要求
        提供配電場所標準之新增設用電戶，應於其建築基地或
        建築物內設置適當之配電場所及通道俾裝設供電設備，
        如未設置，台電公司固得拒絕供電，上訴人並未舉證本
        件系爭土地係屬本種情形，而在系爭土地上設置供電設
        備。
      3.果系爭土地之原地主張壽齡有與上訴人簽立所主張如訴
        外人徐西志於66年4月25日書立之聲明書、以及68年11
        月3日之借用配電室（場）契約（見原審訴字卷第25-28
        頁）、或有「永久借貸性質之使用配電室契約」，上訴
        人當可提出作為證據，惟迄本案辯論終結，均未能提出
        ，其主張非可採信。
      4.況縱使上訴人確於66年間與第三人即系爭土地之前地主
        張壽齡簽訂使用借貸契約，惟因債權之相對性，上訴人
        亦未說明有何權利要求被上訴人受其與第三人之使用借
        貸契約拘束。至於出賣人不能交付系爭土地，上訴人是
        否向前地主主張瑕疵擔保責任，要屬其是否及如何行使
        權利，要與本件無涉。
      5.是上訴人抗辯稱伊基於永久借貸性質之使用配電室契約
        關係使用系爭土地，被上訴人不得對伊主張無權占有，
        而應自行另向前地主主張瑕疵擔保責任云云等抗辯，均
        非可採。
    (二)就永久使用配電室有給予補償，成立租賃契約關係部分：
      上訴人以本件系爭土地係原地主張壽齡在壽齡社區民國66
      年興建時，同意作為配電設備場所以提供該社區住戶使用
      ，伊有當時台灣電力公司營業規則第10條規定給予補償取
      得永久使用權，成立租賃契約關係云云，惟為被上訴人所
      否認。經查：上訴人主張配置系爭供電設備當時台灣電力
      公司營業規則第10條規定之「用戶密集，受環境限制，裝
      設供電設備發生困難地區，本公司得要求聲請用電之用戶
      於其土地上或建築物內提供場所，以供本公司裝設變壓器
      及供電設備與線路供應其本身及附近其他用戶之用電，如
      不獲允，本公司得拒絕其聲請。惟本公司如同時利用該項
      設備供應附近其他用戶時，當對是項提供場所之用戶給予
      補償取得永久使用權，至於補償標準及使用合約另定之」
      等規定，係規定台電公司對符合一定條件而不提供配供電
      場所之用電申請戶，得拒絕其申請，在取得配供電場所永
      久使用權，及利用以供應附近其他用戶時，得予補償，至
      於補償標準及使用以合約定之。又上訴人既可提出訴外人
      徐西志於66年4月25日書立之聲明書及68年11月3日之借用
      配電室（場）契約影本各一份為證（見原審訴卷第25-28
      頁），故如本件亦屬此種情形，兩造間應有合約定之，惟
      上訴人迄未能提出補償收據及使用合約證明資料。上訴人
      主張其因給予補償取得永久使用權，成立租賃契約關係云
      云，尚無可採。另主張被上訴人及其他共有人買受系爭土
      地，依民法第425條規定，仍受其與原地主張壽齡租賃契
      約拘束，不得請求遷移系爭供電設備，即不可採。
五、固然上訴人依現行台灣電力公司營業規則第47條「配電場所
    應儘量避免遷移。如確有遷移必要，申請人應另行設置適當
    之配電場所，供移置供電設備，並負擔變更設置費之半數。
    」之規定，要求申請遷移配電場所者應另行設置適當之配電
    場所，惟上訴人應先證明其屬同規則第42條：「新增設用戶
    ，基於用電需要，達提供配電場所標準者，應於其建築基地
    或建築物內設置適當之配電場所及通道，俾裝設供電設備，
    如未設置，本公司得拒絕供電。」所規定而提供之配電場所
    。上訴人若未能證明自己配電場所之占有使用他人所有土地
    係基於此規定而來，自不得依台灣電力公司營業規則第47條
    之規定，要求申請人另行設置適當之配電場所，供移置供電
    設備。本件上訴人就系爭供電設備占用被上訴人之系爭土地
    ，不能證明係原地主張壽齡於66年興建壽齡社區時，簽立聲
    明書同意作為配電設備場所以提供該社區住戶使用，取得借
    貸或租賃性質之永久使用配電室契約關係之事實，其抗辯稱
    「如欲遷移系爭供電設備，被上訴人應另行設置適當之配電
    場所，供移置供電設備」云云，應非可採。
六、兩造前曾就拆遷事宜於91年8月20日達成協議，惟協議條件
    無法成就，被上訴人得否請求遷讓土地：
    (一)91年8月20日被上訴人曾與上訴人達成：「被上訴人等提
      供其所共有鄰近之鹽埕段第150之160號土地，供上訴人移
      置配電設備，待原址建築後再併入移至新設配電場所，遷
      移配電設備費用則由台電全額負擔」之協議，如上所述。
      上訴人在本院主張除上述協議內容外，另有合意「…被上
      訴人在未提供適當土地前，不得要求遷移，…」云云，惟
      為被上訴人所否認。本院查：在協議後，上訴人旋於91年
      8月30日以函覆被上訴人，由函之內容：「…協商結果，
      雙方同意原配電設備先遷移至…鹽埕段150-160地號上，
      待原址建築後再併入移至新設配電室內，新設配電室之設
      置請先辦妥核備手續」，有上訴人臺南設規0000-0000Y號
      函在卷可稽（見原審南簡卷第73頁），果有在未提供適當
      土地前不得要求遷移之合意，何以在該函未有提及，上訴
      人復未提出任何證據，該部分主張不可採信。
    (二)嗣因原協議內容中之所欲遷移設置電力配電設備之鹽埕段
      第150之160號土地屬道路用地，上訴人乃函請被上訴人另
      行提供適當之配電場所；兩造乃合意改以被上訴人所有同
      段160之136地號土地作為遷移之場所，又因位於計畫道路
      內之切角處，日後道路拓寬後可能造成交通事故須再遷移
      ，而為市政府所不同意，有上訴人臺南設規0000-0000Y號
      函、台南市政府93.10.15南市工護字第09300838180號函
      在卷可稽（見原審南簡卷第6,74,131頁）。雖台南市政府
      承辦人員洪振財在原審到庭結證稱：「因為位在切角處，
      依法令離道路5公尺內，不得設置任何物品，而且將來道
      路拓寬還須再遷移一次，且配電設備遷移到該處可能對該
      地居民出入造成不方便，但是實際上可否以專案來處理，
      還要看詳細的圖及設備之大小，詳細測量後才能作決定。
      」（見原審南簡卷第146-147頁）。證人所稱專案處理部
      分在函文內並未載明，上訴人亦無所據依證人證述方式以
      「檢具詳細的圖及設備之大小，向台南市政府提出專案之
      申請」辦理。上訴人亦不能以作為其所設置之供電設備為
      有合法占有之權源之依據。至於上訴人可否依兩造91年8
      月20日協議，在被上訴人建築後請求同意讓其以自己費用
      將配電設備併入移至新設配電場所，與本件要屬無涉。
    (三)綜上，兩造就拆遷事宜於91年8月20日召開協調會並達成
      協議，被上訴人所同意提供之鹽埕段150之160、150之136
      地號土地，或因地上已蓋滿建物並出租他人使用，或台南
      市政府回函表示不同意遷移，而無法移置供電設備，上訴
      人既不能證明其原先之占有合法，亦不能據該協調會之協
      議主張為有權占有，以作為拒絕遷移供電設備返還系爭土
      地之理由。
七、被上訴人請求遷移系爭供電設備並返還土地之行為是否為權
    利濫用：
    (一)按權利之行使，不得違反公共利益，或以損害他人為主要
      目的，民法第148條第1項定有明文；而是否以損害他人為
      目的，應就權利人因權利行使所能取得之利益，與他人及
      國家社會因其權利行使所受之損失，比較衡量以定之，倘
      其權利之行使，自己所得利益極少而他人及國家社會所受
      之損失甚大者，非不得視為以損害他人為主要目的，此固
      乃權利社會化之基本內涵所必然之解釋。惟若當事人行使
      權利，雖足使他人喪失利益，而茍非以損害他人為主要目
      的，即不在該條所定範圍之內（最高法院71年度臺上字第
      737號、45年臺上字第105號判例意旨參照）。
    (二)經查：本件上訴人固係電力供應之公用事業，系爭供電設
      備乃係上訴人以收取電費作為代價之方式，提供予被上訴
      人以外之其他84用電戶使用供電，為兩造所不爭執。被上
      訴人並未享有系爭配電設施供電之任何利益，上訴人之使
      用系爭土地又提不出有正當權源之證明，自難課被上訴人
      以無償提供系爭土地供上訴人配置供電設備讓其他用戶享
      用電利益之義務。又本件被上訴人與其他共有人全體已將
      系爭土地與周邊土地一併規劃使用，建造大型商場及附設
      停車塔，業據提出建築設計圖乙份附卷可憑（見原審南簡
      卷第114-116頁），此復為上訴人所不爭，是被上訴人確
      有變更系爭土地使用需求之必要，是被上訴人依民法第76
      7條之所有權排除侵害之作用，請求上訴人遷移系爭供電
      設備，乃係所有權人之合法權利行使。況被上訴人遭上訴
      人占用土地雖僅有24平方公尺，然卻會嚴重影響被上訴人
      及其他共有人對於系爭整筆面積159平方公尺土地，甚或
      相連附近土地之整體規劃利用，對於社會全體及公共利益
      亦有損害。被上訴人在91年8月20日亦已同意配電設備待
      原址建築後再併入移至新設配電場所，雖所提供之土地無
      法滿足暫時移置需求，然上訴人似非不可暫併整備其他配
      電場所或以技術克服。上訴人之供電設備不遷移，被上訴
      人對於系爭整筆甚或附連土地之開發利用行使權益即會受
      到影響。審酌系爭供電設備不作遷移所導致之損失，與其
      他用電戶及社會全體因供電設施遷移所可能導致之損失，
      兩者加以比較衡量利益，本件被上訴人之權利行使，並非
      如上訴人所辯稱，是使自己所得利益極少，而他人及國家
      社會所受之損失甚大之情形，上訴人辯稱被上訴人之請求
      遷移供電設備返還土地為違反公共利益，以損害他人為主
      要目的，屬權利濫用云云，亦屬無據，不應憑採。
八、綜上所述，本件被上訴人主張上訴人於被上訴人與其餘共有
    人共有之系爭土地設置供電設備乙組（占用之面積為24平方
    公尺），並無占有之合法權限，上訴人主張被上訴人請求上
    訴人遷移系爭供電設備並返還土地之行為屬權利濫用，亦無
    可採，既已如前述。從而，被上訴人依民法第767條、第821
    條等規定，本於共有人之地位及所有物排除侵害之法律關係
    ，提起本訴，請求上訴人應將坐落於台南市○○段150之106
    號土地上，如原判決附圖斜線部分所示位置，面積為24平方
    公尺之供電設備遷移，並將上開土地返還被上訴人及其他共
    有人，自屬有理由，應予准許。
    是則原審為被上訴人勝訴判決，又考量拆遷系爭供電設備並
    非立時可就，訂履行期間為六個月，並依聲請酌定相當擔保
    金額後為准免假執行之宣告，於法並無不合。上訴意旨指摘
    原判決不當，求予廢棄改判，為無理由，應駁回其上訴。
九、本件判決之基礎已臻明確，兩造其餘攻擊防禦方法及舉證，
    核與判決結果無影響，無一一審究之必要，併此敘明。
十、據上論結，本件上訴為無理由，依民事訴訟法第449條第1項
    、第78條，判決如主文。
 中    華    民    國    95    年    2    月    10    日
                   民事第二庭   審判長法  官  丁振昌
                                      法  官  李素靖
                                      法  官  李文賢
上為正本係照原本作成。
如對本判決上訴，須於判決送達後20日內向本院提出上訴狀，未
表明上訴理由者，應於上訴後20日內，向本院提出理由書（須附
繕本）。
 中    華    民    國    95    年    2    月    13    日
                                      書記官  陳昆陽
                                                 K


司法院資訊處製作；財團法人民間司法改革基金會備份。
